【裁判字號】    91,訴,2862
【裁判日期】    920708
【裁判案由】    拆屋還地
【裁判全文】
臺灣高雄地方法院民事判決                      九十一年度訴字第二八六二號
    原      告  交通部台灣鐵路管理局
    法定代理人  黃德治
    訴訟代理人  范仲良  律師
    複  代理人  林維毅  律師
    被      告  戊○○        .
                乙○○        .
                              .
                甲○○        .
                              .
                丁○○        .
                丙○○        .
                己○○○      .
    右六人共同
    訴訟代理人  黃進祥  律師
                江順雄  律師
                黃建雄  律師
    被      告  壬○○        .
                              .
                庚○○        .
                              .
                辛○○        .
                              .
右當事人間拆屋還地事件，本院判決如左：
    主      文
被告戊○○應將坐落高雄縣鳳山市○○段第一三五一之一四地號土地上，如附圖編號
一所示，面積○．○○六一公頃之房屋（即門牌號碼高雄市前鎮區○○○路一一五號
）拆除，將土地交還予原告。
被告乙○○、甲○○應共同將坐落高雄縣鳳山市○○段第一三五一之一四地號土地上
如附圖編號三所示，面積○．○○二七公頃之房屋（即門牌號碼高雄市前鎮區○○○
路一一五巷三號）及如附圖編號二所示，面積○．○○六○公頃之地上棚架拆除，將
土地交還予原告。
被告丁○○應將坐落高雄縣鳳山市○○段第一三五一之一四地號土地上，如附圖編號
五所示，面積○．○○三二公頃之房屋（即門牌號碼高雄市前鎮區○○○路一一五巷
十一號）及如附圖編號四所示，面積○．○○七二公頃之地上棚架拆除，將土地交還
予原告。
被告丙○○、己○○○、壬○○、辛○○、庚○○應共同將坐落高雄縣鳳山市○○段
第一三五一之一四地號土地上，如附圖編號七所示，面積○．○○三一公頃之房屋（
即門牌號碼高雄市前鎮區○○○路一一五巷十三號）及如附圖編號六所示，面積○．
○○六九公頃之地上棚架拆除，將土地交還予原告。
訴訟費用由被告戊○○負擔百分之十七；被告乙○○、甲○○負擔百分之二十五；被
告丁○○負擔百分之三十；被告丙○○、己○○○、壬○○、辛○○、庚○○負擔百
分之二十八。
本判決於原告分別以新台幣壹佰壹拾伍萬玖仟元為被告戊○○；以新台幣壹佰陸拾伍
萬參仟元為被告乙○○、甲○○；以新台幣壹佰玖拾柒萬陸仟元為被告丁○○；以新
台幣壹佰玖拾萬元為被告丙○○、己○○○、壬○○、辛○○、庚○○供擔保後得假
執行。但於假執行程序開始實施前，被告戊○○以新台幣參拾捌萬柒仟元；被告乙○○、甲○○以新台幣伍拾伍萬壹仟元；被告丁○○以新台幣陸拾伍萬玖仟元；被告丙○○、己○○○、壬○○、辛○○、庚○○以新台幣陸拾參萬肆仟元為原告供擔保後
，分別得免為假執行。
    事    實
甲、原告方面：
  一、聲明：除假執行金額外，請求判決如訴之聲明。
  二、陳述：
    (一)座落高雄縣鳳山市○○段一三五一之一四地號土地〈下稱系爭土地〉，係台灣
      省政府所有，而由原告管理，被告等人未經原告同意，擅自在前開土地上建造
      房屋及搭蓋棚架，從而原告自得依法請求被告等拆屋還地。
    1.關於被告戊○○部份：
      高雄市前鎮區○○○路一一五號即系爭土地上之房屋，係於民國七十一年間由
      案外人許久子所興建，嗣於七十三年由案外人杜勝雄父親杜英源出資向許久子
      購買後，贈與被告戊○○，並以戊○○名義辦理房屋稅籍登記，被告一直居住
      其中，戶籍則遲至八十年始遷入，業據被告戊○○於鈞院八十五年訴字第一０
      九號案件及八十五年上字第六二九號拆屋還地事件中自承屬實，有案可稽。此
      外，被告於九十二年四月十八日陳報狀所附之陳情書中，被告戊○○亦向行政
      院內政部陳情表示，渠係居住於高雄市前鎮區○○○路一一五號之民眾，使用
      系爭房屋已逾十五年云云，由此顯足證明被告確實有使用居住系爭高雄市前鎮
      區○○○路一一五號之房屋及土地之情事，有事實上處分權。
    2.關於被告乙○○、甲○○部份：
      高雄市前鎮區○○○路一一五巷三號即系爭土地上之房屋及屋旁地上棚架等係
      被告甲○○於六十九、七十年間所建，並以乙○○名義辦理房屋稅籍登記，有
      八十五年上字第六二九號民事拆屋還地事件案卷可稽，並經被告甲○○在上開
      案件審理中坦承不諱。
    3.關於被告丁○○部份
      高雄市前鎮區○○○路一一五巷十一號即系爭土地上之房屋，係被告丁○○於
      七十一年間所出資興建，並辦理稅籍登記，有八十五年上字第六二九號民事拆
      屋還地事件案卷，及被告之妻王蔡碟於上開案件審理中陳稱：「一一七巷十一
      號【應為一一五巷十一號之誤】伊先生在七十一年蓋的，錢是伊先生出資，當
      時我們知道土地是鐵路局的，當時租屋不易才建系爭房屋」等語在卷可稽。則
      系爭房屋事實上處分權應為被告丁○○無疑。
    4.關於被告丙○○、己○○○、壬○○、辛○○、庚○○部份：
      高雄市前鎮區○○○路一一五巷十三號即系爭土地上房屋即屋旁地上棚架等，
      係案外人薛登富於七十一年間所興建，以其妻己○○○之妹丙○○【誤載為王
      同春】名義辦理房屋稅籍登記及申請門牌，並以丙○○名義繳納房屋稅，有八
      十五年上字第六二九號民事拆屋還地事件案卷可稽，並經被告己○○○在上開
      案件審理中證稱：「伊住（武慶二路一一七巷十三號）【應為一一五巷十三號
      之誤】十五年以上」，「房屋及地上棚架是薛登富蓋的，丙○○是伊妹妹，以
      他名義為繳納義務人和申請門牌號碼」等語記錄在卷。此外，前開系爭土地上
      房屋及棚架，自七十一年迄今，均由薛登富及其妻己○○○，與子女壬○○、
      辛○○、庚○○等所居住，為因當時慮及子女就學問題，一直未將全戶戶口遷
      入系爭土地上房屋內。後因薛登富死亡，系爭土地上之房屋現由被告己○○○
      、壬○○、辛○○、庚○○所繼承，被告等應有房屋事實上之處分權，自容無
      疑。
    (二)拆屋還地之訴，係以對地上房屋有拆除權能者為被告，另違章建築之讓與，雖
      因不能為移轉登記而不能為不動產所有權之讓與，但受讓人與讓與人之間，如
      無相反之約定，應認讓與人已將該違章建築之事實上處分權讓與受讓人，最高
      法院六十九年台上字第六九六號、第八五一號及第二九三號判決要旨可參。本
      件被告等人對於前開系爭土地上之違建房屋及棚架，揆諸上述判例要旨說明有
      事實上處分權，故原告自得依據所有物返還請求權之法律關係，訴請被告等拆
      屋還地。
  三、證據：提出土地登記謄本、土地複丈成果圖、八十五年度訴字第一０九號民事
            判決、八十五年上字第六二九號民事判決、地價證明等件為證。
乙、被告方面：
壹、被告戊○○、乙○○、甲○○，丁○○、丙○○、己○○○部分：
一、聲明：原告之訴及假執行之聲請均駁回，訴訟費用由原告負擔，如受不利判決，
    願供擔保請准免為假執行之宣告。
二、陳述：
    (一)被告戊○○部分：
      戊○○非門牌號碼高雄市○○○路一一五號建物之所有權人，亦非事實上處分
      權人，且被告並不住在該處，亦非現實占有人，故原告對被告戊○○之請求顯
      無理由。
    (二)被告乙○○、甲○○，丁○○、丙○○、己○○○部分：
      原告所主張被告乙○○、甲○○應將門牌號碼高雄市○○○路一一五巷三號建
      物拆除；被告丁○○應將門牌號碼高雄市○○○路一一五巷十一號，被告己○○○、丙○○應將門牌號碼高雄市○○○路一一五巷十三號建物拆除，惟當時
      被告等人占用原告土地係經過原告同意，蓋原告於被告占用土地興建房屋之時
      ，曾表示不要越過原告所設立之枕木界標即可；此外，若非經過原告同意，則
      該地段係屬繁華地段，而興建房屋費時數月，且占用之人為數眾多，原告豈能
      視而不見？從上說明，可明原告應有同意興建。
三、證據：提出照片、戶籍謄本等件為證。
貳、被告壬○○、辛○○、庚○○部分：
    被告壬○○、辛○○、庚○○均未到庭爭執，亦未提出書狀作聲明或陳述。
    理      由
一、本件被告壬○○、辛○○、庚○○經合法通知，未於言詞辯論期日到場，核無民
    事訴訟法第三百八十六條各款所列情形，爰依原告聲請，由其一造辯論而為判決
    。
二、兩造對於系爭土地，係國有〈原為省有〉土地而由原告任管理機關，及前開土地
    上建造有如高雄縣鳳山地政事務所九十二年一月十三日土地複丈成果圖所示位置
    及面積之房屋及搭蓋棚架等事實並不爭執，並有土地登記謄本、土地複丈成果圖
    在卷足稽，復經本院於九十二年一月六日現場勘測，亦有勘驗筆錄在卷足憑，均
    堪認為實在。
三、原告主張系爭土地上如複丈成果圖編號一所示之房屋即門牌號碼高雄市○○○路
    一一五號，係七十一年間由訴外人許久子所興建，嗣於七十三年由訴外人杜勝雄
    父親杜英源出資向許久子購買後，贈與被告戊○○，並以戊○○名義辦理房屋稅
    籍登記，被告一直居住其中，戶籍則遲至八十年間始遷入；如複丈成果圖編號三
    所示之房屋即門牌號碼高雄市○○○路一一五巷三號房屋及編號四之地上棚架係
    被告甲○○於六十九、七十年間所興建，並以被告乙○○名義辦理房屋稅籍登記
    ；如複丈成果圖編號五即門牌號碼高雄市前鎮區○○○路一一五巷十一號之房屋
    及編號四之棚架，係被告丁○○於七十一年間所出資興建，並辦理稅籍登記；又
    編號七即高雄市前鎮區○○○路一一五巷十三號房屋及地上棚架，係案外人薛登
    富於七十一年間所興建，以其妻即己○○○之妹即被告丙○○名義辦理房屋稅籍
    登記及申請門牌，並以被告丙○○名義繳納房屋稅，被告等對於各該地上物應具
    有事實上之處分權，而對於系爭土地亦無正當使用權源，依法應將地上物拆除並
    將其所占用之土地返還予原告等語；被告戊○○則抗辯稱伊非門牌號碼高雄市○○○路一一五號建物之所有權人，亦非事實上處分權人，且並不住在該處，亦非
    現實占有人；被告乙○○、甲○○，丁○○、丙○○、己○○○則抗辯稱門牌號
    碼高雄市○○○路一一五巷三號建物及門牌號碼高雄市○○○路一一五巷十一號
    建物係當時經過原告同意而占用，原告於被告占用土地興建房屋之時，曾表示不
    要越過原告所設立之枕木界標即可，否則若非經過原告同意，則該地段係屬繁華
    地段，而興建房屋費時數月，且占用之人為數眾多，原告豈能視而不見，可明原
    告應有同意興建云云；被告壬○○、辛○○、庚○○則均未於言詞辯論日到庭辯
    論，復未提出書狀作任何聲明或陳述。
四、按原告於起訴原因已有相當之證明，而被告於抗辯事實並無確實證明方法，僅以
    空言爭執者，當然認定其抗辯事實之非真正，而應為被告不利益之裁判；又拆屋
    還地之訴，係以對地上房屋有拆除權能者為被告，另違章建築之讓與，雖因不能
    為移轉登記而不能為不動產所有權之讓與，但受讓人與讓與人之間，如無相反之
    約定，應認讓與人已將該違章建築之事實上處分權讓與受讓人，最高法院十八年
    上字第一六七九號判例及同院六十九年台上字第六九六號、第八五一號及第二九
    三號裁判要旨分別參照。本院經查：
〈一〉如複丈成果圖編號一所示之房屋即門牌號碼高雄市前鎮區○○○路一一五號之
      房屋，係於七十一年間由訴外人許久子所興建，並於七十三年由訴外人杜勝雄
      父親杜英源出資向許久子購買後，贈與被告戊○○，並以戊○○名義辦理房屋
      稅籍登記，被告一直居住其中之事實，業據被告戊○○於本院八十五年訴字第
      一０九號及八十五年度上字第六二九號拆屋還地事件中自承之事實，有該案判
      決書影本二紙附卷足參，並經本院調閱該案卷宗查閱屬實，被告戊○○上揭抗
      辯應非可採。
〈二〉如複丈成果圖編號二所示之房屋即門牌號碼高雄市前鎮區○○○路一一五巷三
      號及屋旁地上棚架等係被告甲○○於六十九、七十年間所建，並以乙○○名義
      辦理房屋稅籍登記，亦經被告甲○○在前案即本院八十五年度上字第六二九號
      拆屋還地事件中坦承不諱，有上開判決書影本及本院調閱全案卷宗可供查參；
      又其抗辯前曾經原告同意使用系爭土地云云，惟並未舉證以實其說，揆諸前揭
      判例及說明，應認被告甲○○、乙○○上揭辯解不可採信。
〈三〉如複丈成果圖編號五所示之房屋即門牌號碼高雄市前鎮區○○○路一一五巷十
      一號及屋旁地上棚架，係被告丁○○於七十一年間所出資興建，並辦理稅籍登
      記之事實，業經其妻即訴外人王蔡碟於前案即本院八十五年上字第六二九號拆
      屋還地事件中陳稱：「一一七巷十一號【應為一一五巷十一號之誤】伊先生在
      七十一年蓋的，錢是伊先生出資，當時我們知道土地是鐵路局的，當時租屋不
      易才建系爭房屋」等語，同有該案判決影本及全案卷證足供參查；又其抗辯前
      曾經原告同意使用系爭土地云云，惟並未舉證以實其說，揆諸前揭判例及說明
      ，應認被告上揭辯解不可採信，而應認原告關於此部分之主張為實在。
〈四〉如複丈成果圖編號七所示之房屋即門牌號碼高雄市前鎮區○○○路一一五巷十
      三號房屋及屋旁地上棚架部分，係訴外人薛登富於七十一年間所興建，以其妻
      即被告己○○○之妹即被告丙○○【誤載為王同春】名義辦理房屋稅籍登記及
      申請門牌，並以被告丙○○名義繳納房屋稅之事實，有本院八十五年上字第六
      二九號拆屋還地事件案卷可稽，並經被告己○○○在上開案件審理中證稱：「
      伊住（武慶二路一一七巷十三號）【應為一一五巷十三號之誤】十五年以上」
      ，「房屋及地上棚架是薛登富蓋的，丙○○是伊妹妹，以他名義為繳納義務人
      和申請門牌號碼」等語；又查前開房屋及棚架，自七十一年迄今，均由薛登富
      及其妻即被告己○○○，與子女即被告壬○○、辛○○、庚○○等人居住，嗣
      因訴外人薛登富死亡，系爭房屋現由被告己○○○、壬○○、辛○○、庚○○
      所繼承之事實，有原告提出戶籍謄本附卷足稽，參以，本院送達之開庭通知均
      由被告己○○○簽收，並勾記「同居人」乙欄，有送達證書在卷足憑，足認原
      告之主張足堪採信。
〈五〉參諸，設籍地與居所地未必同一處所，戶籍地不在系爭房屋並不能證明確實未
      居住於系爭房屋或是對系爭房屋無事實上處分權能；況且，被告等人於九十一
      年十二月六日共同簽署，向行政院內政部申請承租系爭土地之陳請書中表示，
      渠等「皆為地上建築改良物之所有人，擬依國有非公用不動產出租管理辦法第
      十七條非公用不動產逕予出租之程序，申請承租陳請人等所有並實際住居建屋
      所附之前開系爭土地，免除房屋被拆除之損害，並維護社會經濟及居民居住權
      益」乙節，原告主張被告等人或為現居住人或有事實上處分權人之事實，洵屬
      可採。
五、從而原告依據所有物返還請求權之法律關係，請求判決如主文第一項至第四項，
    即屬正當，應予准許。
六、兩造陳明願供擔保請為宣告假執行或免為假執行，經核均與規定相符，爰分別酌
    定相當之擔保金額予以宣告。
七、因本案事證已臻明確，兩造其餘主張陳述及所提之證據，均毋庸再予審酌，附此
    敘明。
八、結論：原告之訴為有理由，依民事訴訟法第三百八十五條第一項前段、第七十八
    條、第八十五條第一項，第三百九十二條，判決如主文。
中      華      民      國    九十二    年      七      月      八      日
                              臺灣高雄地方法院民事第二庭
~B法      官  李勝琛
右為正本係照原本作成。
如不服本判決，應於送達後廿日內，向本院提出上訴狀並表明上訴理由，如於本
判決宣示後送達前提起上訴者，應於判決送達後十日內補提上訴理由書（須附繕本）。
中      華      民      國    九十二    年      七      月      八      日
~B法院書記官  林宜正


司法院資訊處製作；財團法人民間司法改革基金會備份。
